臺灣臺中地方法院刑事判決　96年度易字第3565號
公　訴　人　臺灣臺中地方法院檢察署檢察官
被　　　告　乙○○
上列被告因詐欺案件，經檢察官提起公訴（九十六年度偵字第七
九八五號），本院判決如下：
    主    文
乙○○犯幫助詐欺取財罪，處有期徒刑伍月，如易科罰金，以銀
元參佰元即新臺幣玖佰元折算壹日，減為有期徒刑貳月又拾伍日
，如易科罰金，以銀元參佰元即新臺幣玖佰元折算壹日。
    犯罪事實
一、乙○○曾因詐欺案件，經本院以九十一年度易字第三○二三
    號判決判處有期徒刑三月，緩刑二年確定（本件不構成累犯
    ），竟仍不知警惕，雖已得預見將自己之金融機構帳戶存摺
    、印章、提款卡連同密碼提供他人使用，因該帳戶所有人名
    義與實際使用者不同，使用者即可藉此躲避員警追查，作為
    詐欺取財之犯罪工具；且現今一般金融機構帳戶之申請甚為
    簡易方便，如係基於正當用途而有使用帳戶之必要，通常需
    用人得以自己名義申請辦理即可，本無借用他人帳戶掩飾資
    金流向之必要。惟乙○○在不違背其本意之下，竟基於幫助
    他人涉犯詐欺取財罪行之不確定故意，在不詳時地，將其向
    臺中路郵局申請開立之帳戶號碼：00000000000
    000號帳戶（下稱臺中路郵局帳戶）之存摺、印章、提款
    卡，以不詳代價，交付予某真實姓名、年籍不詳之詐騙集團
    成員（並無證據證明該受領人尚未年滿十八歲），乙○○並
    同時告知提款卡密碼（六位數）及存簿提款密碼（四位數）
    ，容任他人作為詐欺取財之工具。嗣該不詳姓名年籍之人及
    其所屬犯罪集團成員取得上開帳戶資料後，果共同基於為自
    己不法所有意圖之犯意聯絡，由詐欺集團之成員於九十五年
    三月二十日十一時三十分，撥打電話予甲○○並向其詐稱：
    甲○○帳戶遭人冒用，請立即將甲○○所有之萬泰銀行復興
    分行帳戶（帳號詳卷，下稱上開萬泰銀行帳號）設定語音轉
    帳云云，甲○○因而陷於錯誤，而於同日將上開萬泰銀行帳
    戶設定語音轉帳，且將轉帳密碼告知詐欺集團成員，詐騙集
    團成員隨即以語音轉帳方式，將自上開萬泰銀行帳戶匯款新
    臺幣（下同）四十六萬四千元至上開臺中路郵局帳戶，並遭
    提領一空，甲○○嗣後始知受騙。
二、案經被害人甲○○訴由臺中市警察局第三分局報告臺灣臺中
    地方法院檢察署檢察官偵查起訴。
    理    由
一、訊據被告乙○○固坦承上開帳戶為伊所開立，惟否認涉有幫
    助詐欺犯行，並辯稱：伊將上開帳戶之之存摺、提款卡（包
    括密碼）放置於其機車置物箱內，而於不詳時地遭他人竊取
    ，伊並無將上開帳戶交由他人使用，提款卡密碼寫在存摺上
    ，密碼是伊兒子的出生年月日，跨行通儲的密碼是伊的出生
    年月日，伊沒有寫在存摺上面，但是伊的保單在上面云云。
    惟查：
  (一)上開帳戶為被告所開立，業據被告所自承，復有上開臺中路
    郵局帳戶開戶基本資料可參；且告訴人甲○○被詐欺就上開
    萬泰銀行帳戶設定語音轉帳及遭詐騙集團以語音轉帳匯款四
    十六萬四千元至上開臺中路郵局帳戶等情，業據告訴人於警
    詢中指述甚詳，復有萬泰銀行存摺影本、受理詐騙帳戶通報
    警示、詐騙電話斷話簡便格式表、臺中路郵局帳戶客戶歷史
    交易清單在卷可參，均可信為真實。足認被告上開帳戶確供
    詐騙集團向被害人詐騙金錢所用無誤。
  (二)而被告所稱前揭存摺、印章及提款卡遭竊情節，並無任何存
    摺、印章、提款卡報案失竊或主動向臺中路郵局掛失止付之
    資料可憑，則被告放置於機車置物箱內之物品究竟有無遭竊
    ？遭竊物品中是否包含其所申辦之臺中路郵局存摺、印章及
    提款卡？均乏積極證據可資相佐，已難遽信被告空言所辯屬
    實。另被告於本院審理時自承因託朋友提款，提款卡密碼書
    寫於存摺上，然被告亦陳稱跨行通儲的密碼是伊的出生年月
    日，伊沒有寫在存摺上面等語，則縱使被告確實因託朋友領
    款而需將提款卡密碼書寫於存摺上（卷附之臺中路郵局帳戶
    客戶歷史交易清單中，於九十五年二月二十七日確實有以提
    款卡提領一萬元之紀錄），然本案告訴人匯款至上開帳戶後
    ，該匯款款項隨即遭詐欺集團成員以提款卡提款十萬元及臨
    櫃提款三十六萬元，合計提領四十六萬元之方式提領一空等
    情，有上開帳戶之客戶歷史交易清單、郵政存簿儲金提款單
    影本在卷可參，是詐欺集團成員顯然持有上開帳戶之提款卡
    、提款卡密碼、印章外，亦知悉存簿提款密碼甚明。被告就
    此雖辯稱：無摺存款要有密碼，跨行通儲不需要密碼云云，
    然經本院向臺灣郵政股份有限公司臺中郵局函詢結果，經該
    局函覆稱：儲戶於立帳局或連線局臨櫃提款時，應提示儲金
    簿（或提款卡）及提款單並於密碼輸入器輸入密碼，有臺灣
    郵政股份有限公司臺中郵局九十六年八月七日中管字第○九
    六二一○二○八六號函存卷可參，是以於郵局臨櫃提款時，
    應以密碼輸入器輸入密碼，應可認定。而被告臺中郵局帳戶
    之存簿密碼，依被告自承係伊之出生月、日，核與卷附之臺
    中路郵局帳戶開戶基本資料記載之密碼為「０４２０」相符
    （見九十六年度核交字第四五五號卷第七頁）。被告就此雖
    另辯稱：伊的保單在上面云云。然同前所述，被告是否確實
    放置物品於機車置物箱中遭竊已非無疑，況且被告既稱提款
    卡密碼係伊兒子之出生年月日，與被告之出生月日相差甚大
    ，詐欺集團臨櫃提款時豈可能知悉存簿密碼即為被告之出生
    月日，是被告所辯，顯與常情不符。另衡諸時下詐欺犯罪集
    團成員收購取得人頭帳戶之常見手法，渠等利用部分民眾需
    款孔急或貪圖小利之心理因素，藉由登報或隨機搭訕招攬方
    式獲取存摺、提款卡及密碼之情形甚為常見，執行上亦無重
    大困難，而原帳戶所有人既係出於自願提供帳戶供渠等犯罪
    使用，事後自行凍結帳戶、變更密碼或申請將原提款卡作廢
    並補發新卡之可能性較低；相對而言，如該存摺、提款卡及
    密碼係以盜贓方式取得，則該詐欺犯罪集團成員自須承擔原
    帳戶所有人隨時報警或求助金融機構應變處理之危險，進而
    使其費心詐騙之款項入帳後，面臨無法領出之窘境。是以詐
    欺犯罪集團成員果真確有使用人頭帳戶之必要，大可透過其
    他管道平和取得並安心使用，根本毋庸竊取被告所使用帳戶
    之存摺、提款卡，徒增日後作為詐欺得款匯入帳戶時無從提
    領甚或遭警查獲之風險。足徵被告前揭所辯：前揭帳戶存摺
    、提款卡係在放在伊機車之置物箱中遭竊後，被他人冒用作
    為詐欺取財之犯罪工具云云，既乏所據，又有悖於事理，顯
    不足採。
  (三)又依卷內臺中路郵局帳戶客戶歷史交易清單所示之交易紀錄
    ，被害人於九十五年三月二十日將四十六萬四千元匯入上開
    臺中路郵局帳戶後，旋即遭他人於同日分三次（二次提款機
    提款，一次臨櫃提款）提領四十六萬元一空，足見該詐騙集
    團向被害人詐騙時，已有把握該帳戶不會遭帳戶所有人即被
    告向前揭金融機構申請掛失手續，而此等確信在該帳戶係遺
    失或遭竊之情形，實無發生之可能。且按刑法第十三條所稱
    之故意本有直接故意（確定故意）與間接故意（不確定故意
    ）之別，條文中「行為人對於構成犯罪之事實，明知並有意
    使其發生者」為直接故意，至於「行為人對於構成犯罪之事
    實，預見其發生而其發生並不違背其本意者」則屬間接故意
    ；又間接故意與有認識的過失（又稱疏虞過失）之區別，在
    於二者對構成犯罪之事實雖均預見其能發生，但前者對其發
    生並不違背其本意，後者則確信其不發生。而金融機構帳戶
    之申請甚為簡易方便，如係基於正當用途而有使用帳戶之必
    要，通常需用人得以自己名義申請辦理即可，本無借用他人
    帳戶掩飾資金流向之必要。倘該名取得帳戶之人非將被告提
    供之金融機構帳戶作為犯罪所得存提進出及其他不法用途，
    豈須向被告收取存摺、提款卡供己使用？又被告率將自己所
    有金融機構帳戶交予他人使用，衡之常情，如此乖離常態之
    交易行為，就一般具有相當社會經驗之人而言，當可輕易預
    見該人取得存摺、提款卡係供作非法使用。再者，蒐集他人
    金融機構帳戶作為被害人匯入款項之交易媒介，用以隱匿真
    正犯罪者身分及資金流向之犯罪模式，多係用於詐欺取財之
    犯罪類型，此乃一般使用人頭帳戶常見之非法利用類型，復
    經大眾傳播媒體再三披露，被告亦無從諉為不知。則被告提
    供之金融機構帳戶嗣經他人用於詐欺取財之不法用途，此種
    犯罪手法仍未逸脫於被告幫助他人犯罪意思之外，即屬被告
    所預見。而被告提供金融機構帳戶在先，縱已得悉可能作為
    上開犯罪用途，卻又容任該項犯罪行為之繼續實現，毫無積
    極取回前揭物品或其他主觀上認為不致發生該項犯罪結果之
    確信，足徵前揭犯罪行為自仍不違其本意，被告應具有幫助
    他人詐欺取財犯罪之間接故意，殆無疑義。
  (四)是被告上開所辯，均顯與常情相違，不足採信。綜上，足認
    被告確有將上開帳戶之存摺、提款卡及提款卡密碼提供與詐
    欺集團成員使用甚明。本件事證明確，被告犯行，應堪認定
    。
二、查被告乙○○行為後，九十四年二月二日修正公布之刑法條
    文已自九十五年七月一日起施行，其中與上開犯行有關之刑
    法第二條、第二十八條、第三十三條第五款、第四十一條第
    一項均已修正，另刑法施行法增訂之第一條之一亦於九十五
    年六月十四日公布，並自同年月十六日起施行。按「行為後
    法律有變更者，適用行為時之法律，但行為後之法律有利於
    行為人者，適用最有利於行為人之法律」，修正後刑法第二
    條第一項定有明文。此條規定係規範行為後法律變更所生新
    舊法律比較適用之準據法，本身尚無新舊法比較之問題，於
    新法施行後，應一律適用新法第二條第一項之規定，為「從
    舊從輕」之比較。又刑法施行法另增列第一條之一之規定，
    然於本案具體適用結果，前揭條文之變更並無有利、不利被
    告之情形，自應逕依裁判時法即刑法施行法第一條之一之規
    定論處（最高法院九十五年十一月七日九十五年第二十一次
    刑事庭會議決議參照），先予敘明。茲就本件新舊法比較結
    果說明如下：
  (一)關於罰金刑最低額之問題，被告所犯刑法第三百三十九條第
    一項之詐欺取財罪（詳如後述），法定刑中有科處罰金之規
    定。修正前刑法第三十三條第五款規定罰金為一元以上，修
    正後刑法第三十三條第五款則將罰金規定係新臺幣一千元以
    上，以百元計算之。經比較新舊法之結果，應以舊法較有利
    於被告。
  (二)又修正前刑法第四十一條第一項前段規定：「犯最重本刑為
    五年以下有期徒刑以下之刑之罪，而受六個月以下有期徒刑
    或拘役之宣告，因身體、教育、職業、家庭之關係或其他正
    當事由，執行顯有困難者，得以一元以上三元以下折算一日
    ，易科罰金。」再被告行為時之易科罰金折算標準，修正前
    罰金罰鍰提高標準條例第二條（現已刪除）規定，就其原定
    數額提高為一百倍折算一日。則本件被告行為時之易科罰金
    折算標準，如以銀元三百元折算一日，經折算為新臺幣後，
    應以新臺幣九百元折算為一日。惟修正後刑法第四十一條第
    一項前段則規定：「犯最重本刑為五年以下有期徒刑以下之
    刑之罪，而受六個月以下有期徒刑或拘役之宣告者，得以新
    臺幣一千元、二千元或三千元折算一日，易科罰金。」被告
    所犯係得易科罰金之罪，經比較修正前後之易科罰金折算標
    準，以修正前之規定較有利於被告。
　(三)綜上，就法定罰金刑下限之規定而言，仍以修正前之規定較
  　有利於被告，依刑法第二條第一項前段之規定，應適用修正
    前刑法之相關規定予以處斷。至於易刑處分部分，易科罰金
    之折算標準並不包括在最高法院九十五年度第八次刑事庭會
    議決議之「綜其全部罪刑之結果而為比較」之範圍，應逕依
    刑法第二條第一項之規定，就易科罰金折算標準部分適用修
    正前刑法第四十一條第一項前段之規定（最高法院九十六年
    度臺非字第八五號刑事判決、臺灣高等法院暨所屬法院九十
    五年法律座談會刑事類第三號、第六號法律問題研討結果參
    照）。
三、查被告乙○○提供存摺帳戶予他人詐欺犯罪使用，雖並未參
    與上開犯罪之構成要件行為，然其顯係以幫助他人犯罪之意
    思，實行上開犯罪構成要件以外之行為，核其所為，係犯刑
    法第三十條第一項前段、刑法第三百三十九條第一項之幫助
    詐欺取財罪，依刑法第三十條第二項，依正犯之刑減輕之。
    爰審酌被告率然提供帳戶予他人犯罪使用，造成遭受詐騙之
    人追查贓款及實際犯罪行為人發生阻礙，對於社會治安仍具
    有相當之危害性，及其犯罪動機、目的、手段、於偵審中仍
    矢口否認犯行之態度、智識程度等一切情狀，量處如主文所
    示之刑，並諭知易科罰金之折算標準，以示懲儆。又被告所
    犯幫助詐欺罪之時間，係在九十六年四月二十四日以前，所
    犯合於中華民國九十六年罪犯減刑條例第二條第一項第三款
    規定之減刑條件，應依該條例規定減其宣告刑二分之一（如
    主文所示之刑），並諭知易科罰金之折算標準。
據上論斷，應依刑事訴訟法第二百九十九條第一項前段，刑法第
二條第一項前段、第三十條第一項前段、第二項、第三百三十九
條第一項、修正前刑法第四十一條第一項前段，刑法施行法第一
條之一第一項、第二項前段，修正前罰金罰鍰提高標準條例第二
條，中華民國九十六年罪犯減刑條例第二條第一項第三款、第七
條、第九條，現行法規所定貨幣單位折算新臺幣條例第二條，判
決如主文。
本案經檢察官張桂芳到庭執行職務。
中　　華　　民　　國　　96　　年　　9 　　月　　20　　日
                刑事第七庭  審判長法　官　陳如玲
                                  法　官  郭德進
                                  法　官  張清洲
以上正本證明與原本無異。
如不服本判決，應於送達後十日內向本院提出上訴狀（須附繕本
），上訴於臺灣高等法院臺中分院。
                                  書記官　沈筱玲
中　　華　　民　　國　　96　　年　　9 　　月　　20　　日
附錄論罪科刑法條
中華民國刑法第339條
（普通詐欺罪）
意圖為自己或第三人不法之所有，以詐術使人將本人或第三人之
物交付者，處5年以下有期徒刑、拘役或科或併科1千元以下罰金
。
以前項方法得財產上不法之利益或使第三人得之者，亦同。
前二項之未遂犯罰之。
中華民國刑法第30條
（幫助犯及其處罰）
幫助他人實行犯罪行為者，為幫助犯。雖他人不知幫助之情者，
亦同。
幫助犯之處罰，得按正犯之刑減輕之。
